【裁判字號】    97,上訴,934
【裁判日期】    970814
【裁判案由】    偽造貨幣
【裁判全文】
臺灣高等法院刑事判決                 97年度上訴字第934號
上  訴  人
即  被  告  甲○○
指定辯護人  高素真律師
上列上訴人因偽造貨幣案件，不服臺灣板橋地方法院96年度訴緝
字第165 號，中華民國97年1 月8 日第一審判決（起訴案號：臺
灣板橋地方法院檢察署91年度偵字第18059 號），提起上訴，本
院判決如下：
    主  文
原判決撤銷。
甲○○收受後方知為偽造之通用紙幣而仍行使，處罰金新臺幣壹
萬伍仟元，如易服勞役，以新臺幣壹仟元折算壹日；減為罰金新
臺幣柒仟伍佰元，如易服勞役，以新臺幣壹仟元折算壹日。
扣案如附表所示偽造之壹仟元通用紙幣（新臺幣）陸張，均沒收
。
    事  實
一、甲○○於91年9 月13日晚上，在桃園縣桃園市○○路1392號
    ，自姓名年籍不詳綽號「小胖」之人取得與其同居數日之夜
    渡費新臺幣（以下同）6 千元。於收受後，發覺「小胖」之
    人所交付如附表所示之千元紙鈔6 張均為偽造之通用紙幣，
    竟不甘損失，於同年9 月14日12時許，前往臺北縣三重市重
    新橋下跳蚤市場內，以1 千元向攤商乙○○購買1 只手錶，
    並以如附表編號3 之偽造千元紙鈔支付價款而仍行使之，於
    得逞後離去。嗣乙○○查覺有異，將甲○○追回並換回真鈔
    後，經由當地民眾報警查獲，扣得如附表所示之偽造千元紙
    鈔6 張，因悉上情。
二、案經臺北縣政府警察局三重分局報請臺灣板橋地方法院檢察
    署檢察官偵查起訴。
    理  由
一、訊據被告甲○○固坦承於上述時、地以如附表編號3 所示之
    千元紙鈔，向乙○○購買手錶並再以真鈔換回之情事，惟矢
    口否認知悉為偽鈔，於偵查中辯稱：查獲之偽鈔係打麻將朋
    友欠我錢，隔日還我的，不知是偽鈔云云；於原審則先供稱
    ：我沒有偽造，只是持有而已，是人家給我的，秦瑞良給我
    的，叫我拿去買東西，去買電腦器材，當時3 、4 個朋友一
    起去，他就叫我去買云云；又改稱：扣案之偽鈔，係男友綽
    號「小胖」交付給我的，因當時經濟狀況不好，「小胖」為
    幫助我而給金錢云云；原審指定之辯護人亦為被告辯稱：扣
    案之偽鈔既係被告之男友給予其之生活費，衡情被告應可信
    賴其男友應無給予偽鈔之理。又扣案之偽鈔，是否一望即知
    為偽鈔，尚屬見人見智，稽之被告智識程度不高，且證人乙
    ○○亦係於收受被告所給付之偽鈔後，始發覺有異，在詢問
    鄰人後始得知為偽鈔，是本件機靈之商人乙○○尚且不能一
    望即知被告所給付之紙鈔為偽鈔，則智識程度不高之被告能
    否辯識扣案紙鈔之真偽，仍值存疑。再被告於給付扣案偽鈔
    向乙○○購買物品後，經乙○○上前質問被告持用偽鈔之事
    時，被告隨即給付真鈔給乙○○，並無乘隙逃逸之情事，足
    見被告不知所持用者係屬偽鈔等語。於本院被告及其辯護人
    則辯稱：因與「小胖」有一夜情，自「小胖」處取得扣案之
    6 千元紙鈔當時並未細查，不知其所交付之紙鈔係偽造，係
    於翌日向攤商乙○○購買手錶，經乙○○反覆查看說是偽鈔
    後才知云云。
二、經查：
(一)上開被告行使偽鈔之事實，業據證人乙○○於偵查、原審證
    述綦詳。且扣案如附表所示之千元紙鈔，色澤不均有褪色情
    形，無浮水印、無隱藏字、無折光變色效果，經原審送請內
    政部警政署刑事警察局鑑定結果，亦認其上之水印、浮窗式
    安全線、微細印刷、隱藏字跡、底紋印刷圖案均與樣張不相
    符，均為偽造，有該局91年11月4 日刑鑑字第0910300400號
    鑑驗通知書在卷可稽。
(二)被告雖以前詞置辯，然被告所持用之多張偽鈔，顏色均不相
    似，於乙○○追回後，竟不與其爭辯，隨即知悉拿出真鈔兌
    換，以求化解，且其就該紙鈔來源復支吾其詞，先以係因打
    麻將而來，又以係朋友「小胖」叫其買東西所給，更以「小
    胖」係其男友供其生活之需所用，甚至為一夜情而付之夜渡
    資等不一而足，足見被告顯知其向乙○○行使時所持之紙鈔
    為偽造者甚明，被告所辯不知為偽者，難以採信。
(三)被告於行使之時固知為偽鈔，惟其究何時知悉，仍有探究之
    必要。蓋刑法第196 條第1 項與第2 項之罪，其主要相異之
    點，在於第1 項之罪行為人於取得該幣券時已明知其為偽造
    或變造，第2 項之罪，乃在於收受後方知其為偽造或變造，
    而仍予行使或意圖供行使之用而交付於人。詳言之，即刑法
    第196 條第1 項之行使偽造紙幣罪，以明知係偽造之紙幣，
    故意收受後冒充真幣行使為構成要件，如其收受之初並不知
    係偽造，嗣後發覺因不甘受損失而仍行使者，則其情節較輕
    ，同條第2 項另設有專科罰金之規定，與第1 項之行使偽幣
    罪有別（最高法院89年度台上字第4464號判決參照）。查被
    告就其紙鈔來源固支吾其詞，不一而足，惟本件公訴人並未
    提出積極證據以證明被告明知係偽造之紙幣而故意收受後再
    冒充真幣行使，自不得以其來源交待不清即推論被告於取得
    該紙鈔時即已明知為偽造。罪疑惟輕，應為有利於被告之認
    定，被告之辯護人於本院辯稱被告充其量僅成立刑法第196
    條第2 項之罪，並非無據。又被告於本院既供承該紙鈔係來
    自於「小胖」之人所支付一夜情之夜渡費，就該於其名譽有
    損之情節仍願坦認，自非不可採信。衡情被告就其夜渡之對
    價當不會同意收受偽鈔，應認被告係於收受後方知為偽鈔一
    節可採，其收受後知為偽鈔仍予行使，犯罪事證明確，堪予
    認定。
三、依中央銀行在臺灣地區委託臺灣銀行發行新臺幣辦法之規定
    ，新臺幣為臺灣地區流通貨幣，是核被告所為，係犯刑法第
    196 條第2 項之收受後方知為偽造通用紙幣而仍行使罪。起
    訴書認被告係犯同法條第1 項之行使偽造通用紙幣罪，尚有
    誤會，惟其起訴之基本事實同一，自應變更檢察官所引應適
    用之法條。再被告行使偽造之紙幣，本含有詐欺性質，其所
    行使之偽鈔，在形式上與真鈔相同，足使一般人誤認為真鈔
    而矇混使用，不另論以詐欺罪（最高法院29年上字第1648號
    判例參照）。
四、被告行為後，刑法業經修正，自95年7 月1 日施行，其中第
    33條第5 款修正為：「主刑之種類如下：五、罰金：新台幣
    一千元以上，以百元計算之」，修正前則規定為：「主刑之
    種類如左：五、罰金：一元以上」，依修正前之刑法，最低
    額為銀元1 元，若換算為新台幣，為新台幣3 元，較修正後
    刑法罰金刑最低為新台幣1 千元為低，比較上述修正前、後
    之刑罰法律，修正前之刑法較有利於被告，依刑法第2 條第
    1 項前段規定，自應適用修正前刑法第33條第5 款之規定，
    定其罰金刑之最低數額。另被告行為後，於95年6 月14日公
    布增定，同年7 月1 日施行之刑法施行法第1 條之1 規定：
    「中華民國九十四年一月七日刑法修正施行後，刑法分則編
    所定罰金之貨幣單位為新臺幣。九十四年一月七日刑法修正
    時，刑法分則編未修正之條文定有罰金者，自九十四年一月
    七日刑法修正施行後，就其所定數額提高為三十倍。但七十
    二年六月二十六日至九十四年一月七日新增或修正之條文，
    就其所定數額提高為三倍」。而本案被告所犯刑法第196 條
    第2 項之罪，為刑法分則編未修正之條文而定有罰金刑者，
    且非屬72年6 月26日至94年1 月7 日新增或修正之條文，故
    適用之結果，刑法第196 條第2 項之罰金最高數額為新臺幣
    1 萬5 千元（500 ×30=15000）；於刑法施行法第1 條之1
    增訂前，刑法貨幣單位為銀元，依罰金罰鍰提高標準條例第
    1 條前段暨現行法規所定貨幣單位折算新臺幣條例第2 條所
    定比例換算結果，其罰金最高數額亦為新臺幣1 萬5 千元（
    500 ×10×3=15000） ，對被告並無有利或不利之情形，自
    不生新舊法比較之問題，應逕依刑法施行法第1 條之1 定其
    罰金刑之單位及提高標準。
五、原審對被告論罪科刑，固非無見。惟被告所為應係犯刑法第
    196 條第2 項之罪，原判決認係犯同條第1 項之罪，即有違
    誤。被告上訴否認犯行，雖無理由，但原判決有上開可議之
    處，應由本院將之撤銷改判。爰審酌被告因貪圖小欲，一時
    失慮致犯本案，並其犯罪動機、手段、所生危害程度非重，
    但其犯罪後於91年10月23日繫屬原審，幾經傳拘通緝2 次，
    方始到案，稽延本件審理長達5 年有餘之犯罪後態度尚非誠
    懇，且未能完全坦認犯行等一切情狀，量處如主文第2 項所
    示之刑。又其犯罪係在96年4 月24日之前，合於中華民國九
    十六年罪犯減刑條例規定，減其刑期二分之一。被告行為後
    ，關於易服勞役之折算標準，除刑法第42條有所修正外，罰
    金罰鍰提高標準條例亦於95年5 月17日經總統公布修正，刪
    除第2 條有關易科罰金及易服勞役折算標準之規定，並自95
    年7 月1 日起施行。修正前刑法第42條規定：「罰金應於裁
    判確定後二個月內完納。期滿而不完納者，強制執行。其無
    力完納者，易服勞役。易服勞役以一元以上三元以下，折算
    一日。但勞役期限不得逾六個月。罰金總額折算逾六個月之
    日數者，以罰金總額與六個月之日數比例折算。科罰金之裁
    判，應依前二項之規定，載明折算一日之額數。易服勞役不
    滿一日之零數，不算。易服勞役期內納罰金者，以所納之數
    ，依裁判所定之標準折算，扣除勞役之日期」，修正後之內
    容則為：「罰金應於裁判確定後二個月內完納。期滿而不完
    納者，強制執行。其無力完納者，易服勞役。但依其經濟或
    信用狀況，不能於二個月內完納者，得許期滿後一年內分期
    繳納。遲延一期不繳或未繳足者，其餘未完納之罰金，強制
    執行或易服勞役。依前項規定應強制執行者，如已查明確無
    財產可供執行時，得逕予易服勞役。易服勞役以新臺幣一千
    元、二千元或三千元折算一日。但勞役期限不得逾一年。依
    第五十一條第七款所定之金額，其易服勞役之折算標準不同
    者，從勞役期限較長者定之。罰金總額折算逾一年之日數者
    ，以罰金總額與一年之日數比例折算。依前項所定之期限，
    亦同。科罰金之裁判，應依前二項之規定，載明折算一日之
    額數。易服勞役不滿一日之零數，不算。易服勞役期內納罰
    金者，以所納之數，依裁判所定之標準折算，扣除勞役之日
    期」，比較修正前後之規定，當以修正後之規定較有利於被
    告，應依修正後刑法第2 條第1 項但書規定，適用修正後刑
    法第42條第3 項關於易服勞役之規定，併諭知罰金易服勞役
    之折算標準。至扣案如附表所示偽造之1 千元通用紙幣6 張
    ，不問屬於犯人與否，應依刑法第200 條規定，併予宣告沒
    收。
據上論斷，應依刑事訴訟法第369 條第1 項前段、第364 條、第
299 條第1 項前段、第300 條，刑法第2 條第1 項、第196 條第
2 項、第42條第3 項、第200 條，刑法施行法第1 條之1 ，中華
民國九十六年罪犯減刑條例第2 條第1 項第3 款、第7 條，判決
如主文。
本案經檢察官張金塗到庭執行職務。
中    華    民    國    97    年    8     月    14    日
            刑事第十五庭  審判長法  官  吳昭瑩
                                法  官  蘇隆惠
                                法  官  李正紀
以上正本證明與原本無異。
檢察官如不服本判決，應於收受送達後十日內向本院提出上訴書
狀，其未敘述上訴之理由者並得於提起上訴後十日內向本院補提
理由書（均須按他造當事人之人數附繕本）。
                                書記官  鄭信昱
中    華    民    國    97    年    8     月    14    日
附錄：本案論罪科刑法條全文
中華民國刑法第196條
（行使收集或交付偽造變造通貨、幣券罪）
行使偽造、變造之通用貨幣、紙幣、銀行券，或意圖供行使之用
而收集或交付於人者，處3 年以上10年以下有期徒刑，得併科5
千元以下罰金。
收受後方知為偽造、變造之通用貨幣、紙幣、銀行券而仍行使，
或意圖供行使之用而交付於人者，處5 百元以下罰金。
第1 項之未遂犯罰之。
附表：
 ┌──┬──────────┬──┬──────────┐
 │編號│鈔號                │編號│鈔號                │
 ├──┼──────────┼──┼──────────┤
 │1   │CL0000000WB         │4   │CT755636EU          │
 ├──┼──────────┼──┼──────────┤
 │2   │EM657617EU          │5   │EM757656EU          │
 ├──┼──────────┼──┼──────────┤
 │3   │LX579659EU          │6   │LX755675EU          │
 └──┴──────────┴──┴──────────┘


司法院資訊處製作；財團法人民間司法改革基金會備份。
